【裁判字號】    95,上訴,541
【裁判日期】    950525
【裁判案由】    偽造有價證券等
【裁判全文】
臺灣高等法院刑事判決                 95年度上訴字第541號
上  訴  人
即  被  告  甲○○
指定辯護人  本院公設辯護人 陳德仁
上列上訴人因偽造有價證券等案件，不服臺灣桃園地方法院94年
度訴字第1764號，中華民國94年12月30日第一審判決（起訴案號
：臺灣桃園地方法院檢察署94年度偵字第7601號），提起上訴，
本院判決如下：
    主  文
原判決關於盜用印章暨定應執行刑撤銷。
甲○○行使偽造私文書，足以生損害於他人，處有期徒刑月。
其餘上訴駁回。
撤銷改判所處之刑與上訴駁回所處之刑，應執行有期徒刑年
月。如附表(一)所示偽造之本票壹紙沒收。
    事  實
一、緣乙○○○於民國90年3 月10日，前往桃園縣八德市○○○
    街33號甲○○住處，向甲○○催討其所積欠之款項，甲○○
    因而當場將還款條件書立於如附件(一)所示之收據及還款切結
    書上。詎甲○○未經其前妻吳秀春、其女張美芳、其子張志
    鵬之同意，竟基於行使偽造私文書之犯意，接續盜用吳秀春
    、張美芳、張志鵬之印章，在上開收據下方空白處，表示吳
    秀春、張美芳、張志鵬三人同負清償之責，再將該收據持以
    交付乙○○○而行使之，足以生損害於吳秀春、張美芳、張
    志鵬本人。甲○○另基於意圖供行使之用而偽造有價證券之
    犯意，於90年3月19日前某日，在臺灣地區某不詳處所，於
    附表(一)所示之票號440631號本票之發票人欄位處，接續偽簽
    魯大偉之署押、盜蓋張志鵬之印章各1枚，以偽造由魯大偉
    、張志鵬名義所共同簽發之面額新臺幣（下同）20萬元、發
    票日為90年3月19日之本票有價證券1張後，再於90年3月19
    日持以前往桃園縣桃園市某處之塑膠工廠，交付予乙○○○
    而行使之，以作為清償其先前欠款之方式，足生損害於乙○
    ○○及魯大偉、張志鵬本人。嗣乙○○○持前開本票，向魯
    大偉催討未果，始悉上情。
二、案經告訴人乙○○○訴請臺灣桃園地方法院檢察署檢察官偵
    查起訴。
    理  由
一、前開犯罪事實，業據上訴人即被告甲○○於檢察官訊問及原
    審暨本院審理時坦承不諱，核與證人魯大偉、吳秀春、張美
    芳、張志鵬於偵查中具結證稱並未授權被告簽立署押、蓋用
    印章等情（偵查卷第24、35頁），及證人乙○○○於原審審
    理時證稱：伊拿這張本票去找魯大偉，才發現魯大偉、張志
    鵬都不知情，而收據上的印章也都是被告1人蓋等語（見本
    院卷第28、29、31頁）相符，並有如附件(一)所示之上開收據
    及附表(一)所示之本票影本附卷可稽，足認被告前揭具任意性
    之自白與事實相符，應可採信。本件事證明確，被告犯行堪
    以認定，應依法論科。
二、論罪部分：
(一)、查被告盜用吳秀春、張志鵬、張美芳印章於附件(一)所示收據
    ，內容有二大要點，係確立被告向乙○○○借會、標會，自
    即日起（即90年3月10日），每月10日繳會錢給曾女士，恐
    口無憑，特此立據，立據人（甲○○）。另一重點係緊接著
    隔行即載明每月10日繳2萬元，90年4月至91年10月止。
    每月10日繳2萬元，90年4月至92年5月止。在上開二大重點
    ，下方以橫向方式載明「無問題時至92年5月10日止，得歸
    還立據單。」右側即簽立被告「甲○○」之署押，而在得歸
    還立據單下，又依序蓋上「甲○○」、「吳秀春」、「張美
    芳」、「張志鵬」之印章後交付乙○○○而行使之。在第一
    重點主要係確立有借貸關係，而第二大重點即在約定如何還
    款之切結書性質，最後橫向載明，「無問題時至92年5月10
    日止，得歸還立據單」，且有被告及被告蓋用其前妻吳秀春
    、子女張美芳、張志鵬之印章，依該文句及被告盜用三人之
    印章於被告本人之印章旁，其真意應係與被告共負清償之保
    證人之地位而用印，況且被告於本院審理亦坦承，其蓋上前
    妻、子女之印章於其上，即要渠等三人負保證人之責（見本
    院審理筆錄第4頁）被害人吳秀春等3人即應就該欠款負清償
    之責，足以生損害該三人之財產權。準此，被告所為並非僅
    只盜用印章罪，而係盜用三人之印章於有財產權內容之書據
    上，故此部分被告所為，係犯刑法第216條行使同法第210條
    之偽造私文書罪。至被告盜用張志鵬、吳秀春、吳美芳印章
    ，為偽造私文書之部分行為，而其偽造私文書之低度行為，
    為行使偽造私文書之高度行為所吸收，均不另論罪。被告盜
    用吳秀春、張志鵬、張美芳三人之印章蓋用於附件(一)之收據
    上，而偽造私文書，係基於接續犯意為之，為一接續行為。
    又偽造文書所保護者，乃著重於於文書之公信力，而非汲汲
    於保護有制作權之個人，而公信力屬社會法益，社會法益具
    有整體性與不可分性，故不以被偽造人人數之單複而定其罪
    數，附此敘明。
(二)、核被告甲○○就偽造本票所為，係犯刑法第201條第1項之意
    圖供行使之用，而偽造有價證券罪。被告於本票上盜蓋張志
    鵬之印章、偽造魯大偉之署押為偽造有價證券之階段行為；
    行使偽造有價證券之輕行為，應為偽造有價證券之重行為所
    吸收，均不另論罪。再被告於同一本票上，同時偽造魯大偉
    、張志鵬之名義為發票人之場合，仍成立單純一罪，無犯罪
    競合之適用，蓋本罪所保護重在社會交易之安全與公信力，
    而非在保護個人之法益，自不能以被偽造之發票人人數之單
    複而計算其罪數。再按行使偽造有價證券，本含有詐欺性質
    ，其詐欺行為不另論罪，當然亦含有刑法第三百三十九條第
    二項得財產上不法之利益在內。最高法院六十二年二月二十
    日六十二年度第一次刑事庭庭長會議決議係指以偽造之有價
    證券供作擔保或作為新債清償而借款，則其借款之行為，為
    行使有價證券以外之另一行為，其間有方法結果關係，應論
    以詐欺罪之牽連犯。最高法院72年度台上字第4129號裁判要
    旨可參。則本案之被告所偽造之本票，係供清償先前借款之
    方式為之，在交付本票當時並無借款之行為，則揆諸前開見
    解，被告之行為尚不構成詐欺罪名，附此敘明。被告所犯前
    開偽造有價證券及行使偽造私文書二罪間，犯意各別，行為
    互殊，罪名不同，應分論併罰之。
三、原審就偽造有價證券部分適用刑法第201條第1項，審酌被告
    並無前案犯罪紀錄，有本院被告前案紀錄表可考，素行尚可
    ，犯罪後坦承犯行，態度良好，惟迄未與告訴人達成和解及
    其犯罪之動機、目的、手段，對被害人魯大偉、張志鵬所造
    成之損害等一切狀，量處有期徒刑參年貳月，並就偽造之附
    表(一)所示魯大偉、張志鵬為共同發票人之本票1紙，雖未扣
    案，然不問屬於被告與否，應依刑法第205條之規定諭知沒
    收（上開本票正面之記載欄雖有被告之背書，然非在本票背
    面或其黏單上所為，此等記載即屬票據法所不規定之事項，
    則此部分之沒收，並無影響執票人行使何票據權利之虞，公
    訴人認此部分係屬真正之背書尚有誤認）經核與法並無不合
    ，被告上訴以原判決量刑過重，請求依刑法第59條之規定減
    輕其刑，惟按犯罪情狀可憫恕者得酌量減輕其刑，查告訴人
    乙○○○至庭雖陳不願見到被告進監獄去關，惟其亦不服被
    告迄未與之和解（被告於本院審理當庭所呈和解書據被告稱
    ，係另外一案之和解，非本案之和解），且被告亦無其他具
    體情狀可資憫恕之處，從而被告及其辯護人請求依刑法第59
    條之規定減輕其刑，於法尚有不符。此部分上訴為無理由，
    應予駁回。另原審就盜用印章部分予以論罪科刑，固非無見
    。惟原審就被告盜用吳秀春等三人之印章蓋於被告所書立
    之借據及還款切結書上，依該文書之整體形式，被告盜用吳
    秀春等三人印章蓋用之位置，及被告所供，被告顯係以蓋用
    該三人之印文，表示願負擔保之責，進而持之交付乙○○○
    ，從而此部分被告所為即該當行使刑法第210條之偽造私文
    書，原判決僅論以盜用印章，尚有未合。按刑法第219 條
    所定偽造之印章、印文或署押，不問屬於犯人於否，沒收之
    。再按該條所定不問屬於犯人與否沒收之者，以偽造之印章
    、印文或署押為限，盜用者不在其列。最高法院48年台上字
    第1533號判決意旨參照。被告偽造文書部分，持以盜蓋吳秀
    春、張美芳、張志鵬印章後所呈現之印文，均為渠等三人真
    正之印文，均非偽造之印文，從而即難依刑法第219條之規
    定，諭知沒收。原審就此部分諭知沒收，即有違誤。被告上
    訴請求從輕量刑云云，就原審適法範圍裁量權之行使為爭執
    ，雖無足取，惟原判決此部分既有可議之處，應由本院將該
    部分撤銷改判，爰審酌被告係為擔保對告訴人乙○○○之債
    務清償之責，始出此下策，對被害人吳秀春、張志鵬、張美
    芳所造成之損害，惟該3人或為其前妻，或為其子女，諒已
    寬恕被告，且被告坦承犯行，應有悔意等一切情狀，爰量處
    如主文第2項所示之刑，並就撤銷改判所處之刑與上訴駁回
    所處之刑，定其應執行刑暨就原判所諭知偽造之本票1紙亦
    併予宣告沒收。如附件(一)所示之收據暨還款切結書，就偽造
    吳秀春等3人名義之文書，且業經交付告訴人，已非被告所
    有之物，不另予宣告沒收。
據上論斷，應依刑事訴訟法第369條第1項前段、第368條、第364
條、第299條第1項前段，刑法第216條、第210條、第51條第5款
，判決如主文。
本案經檢察官侯千姬到庭執行職務。
中    華    民    國    95    年    5    月    25    日
                  刑事第十四庭  審判長法  官  蘇隆惠
                                      法  官  林瑞斌
                                      法  官  林秀鳳
以上正本證明與原本無異。
如不服本判決，應於收受送達後十日內向本院提出上訴書狀，其
未敘述上訴之理由者並得於提起上訴後十日內向本院補提理由書
（均須按他造當事人之人數附繕本）。
                                      書記官  耿鳳君
中    華    民    國    95    年    5     月    26    日
附錄：本案論罪科刑法條全文
中華民國刑法第216條
(行使偽造變造或登載不實之文書罪)
行使第 210 條至第 215 條之文書者，依偽造、變造文書或登載
不實事項或使登載不實事項之規定處斷。
中華民國刑法第210條
(偽造變造私文書罪)
偽造、變造私文書，足以生損害於公眾或他人者，處 5 年以下有
期徒刑。
附表(一)
┌────┬───┬─────┬─────┬──────┐
│票據種類│票號  │發票日    │ 發票人   │ 面額       │
│        │      │          │      （以新台幣為單位）│
├────┼───┼─────┼─────┬──────┤
│本票    │440631│90年3月19 │ 魯大偉   │ 20萬元     │
│        │      │          │ 張志鵬   │            │
└────┴───┴─────┴─────┴──────┘


司法院資訊處製作；財團法人民間司法改革基金會備份。
